臺灣板橋地方法院民事判決　　　　　　　94年度簡上字第42號
上　訴　人　乙○○
　　　　　　　　　　　　樓
訴訟代理人　甲○○
被上訴人　　惠康百貨股份有限公司
法定代理人　戊○○
訴訟代理人　己○○
被上訴人　　統駿國際股份有限公司
法定代理人　丁○○
訴訟代理人　丙○
右當事人間請求侵權行為損害賠償事件，上訴人對於中華民國93
年12月9 日本院板橋簡易庭93年度板簡字第1977號民事簡易判決
提起上訴，本院於94年11月15日言詞辯論終結，判決如下：
　　主　　文
原判決關於駁回上訴人後開第二項之訴部分，及該部分假執行之
聲請，並訴訟費用之裁判均廢棄。
被上訴人惠康百貨股份公司、統駿國際股份有限公司應連帶給付
上訴人新台幣萬壹仟伍佰元，及被上訴人惠康百貨股份有限公
司部分自民國九十三年九月二十四日起；被上訴人統駿國際股份
有限公司自民國九十三年九月二十五日起，均至清償日止，按週
年利率百分之五計算之利息。
上訴人之其餘上訴駁回。
第一、二審訴訟費用由被上訴人惠康百貨股份有限公司、統駿國
際股份有限公司連帶負擔百分之七，餘由上訴人負擔。
    事    實
甲、上訴人方面：
一、聲明：
（一）原判決廢棄。
（二）被上訴人應連帶給付上訴人新台幣（下同）50萬元，並自
      起訴狀繕本送達翌日起至清償日止，按年利率5%計算之利
      息。
二、陳述：除與原判決記載相同者，茲引用外，補稱：
（一）上訴人之妻即本件訴訟代理人於民國93年8 月1 日至頂好
      超市永和保福分店購買到1 盒特惠牌腐壞的雞蛋，嗣經被
      上訴人連帶保證會加強注意嚴格控制品管並贈送小民生用
      品，然上訴人之妻於93年8 月21日至同一地點，復買到同
      一品牌的一盒腐壞雞蛋。伊則於93年8 月22日中午在相同
      的地點買了同樣品牌的雞蛋2 盒，返家後吃了2 顆雞蛋後
      ，經上訴人之妻告知前一天買到腐壞雞蛋乙事，乃立刻檢
      查當日購買之雞蛋，結果都是壞掉的。當日下午上訴人及
      妻子、友人持當日所購買的腐壞雞蛋1 盒，至該店欲提出
      嚴重的抗議。進入該店後上訴人和友人當場仔細檢查蛋架
      上的蛋亦有腐壞、惡臭之情形。於是，伊拿了1 盒結帳加
      上我自己帶的1 盒雞蛋交予當時駐守的副店長檢視，渠亦
      坦承雞蛋腐壞，惟未獲得妥善的處理。嗣於當日（93年8
      月22 日 下午4 時許，上訴人肚子絞痛上吐下瀉隨後，前
      往至醫院急診，直至翌日（93年8 月23日）清晨1 時許始
      出院。93 年8月23日中午1 時30分，ＴＶＢＳ記者張惠民
      及攝影師陳藝緯共2 人連袂到上訴人家中拍攝並報導，同
      日下午4 時許，陳坤榮消保官至伊家中取走其中1 盒腐壞
      雞蛋與記者稍早打破流出的黑雞蛋。上訴人嗣於93年8 月
      25日在頂好新生店亦購得盛滿惡臭的雞蛋。上訴人侵害消
      費者權益之行為造成上訴人之工作損失、精神上、心理上
      、人格上及權益上的損失，包括上訴人的家人。為此，依
      消費者保護法第7 條、第8 條、第51條；民法第191 條之
      1 第1 項、第193 條第1 項、第195 條第1 項、第227 條
      、第354 條、第359 條、第360 、第184 條、第185 條等
      規定，被上訴人應連帶賠償醫療費100 元、精神慰撫金20
      萬元、工作損失15萬元、懲罰性賠償149,900 元，合計50
      萬元。
（二）上訴人所提出之雞蛋相片30張雖係93年8 月25日所拍攝，
      然因食用腐壞之雞蛋先前往醫院求診，返家始能拍攝雞蛋
      存證。再者，上訴人於93年8 月22日食用雞蛋時，與一般
      消費者相同，不至如同做實驗一般仔細檢查雞蛋外觀無問
      題時始食用。煮蛋時的情形尚可，但不知雞蛋有無問題，
      蓋細菌於肉眼是看不見。上訴人於93年8 月22日僅食用2
      顆蛋、1 片吐司及咖啡，當日下午4 時多腹痛刻烈，吐酸
      水及腹瀉，只好到醫院求助醫生。依93年8 月22日及93年
      9 月1日 的醫生診斷病歷表之記載，診斷：「abdominal
      pain and diarrhea on 93-8-22, now still epigastral
      gia and fullness and cramping 」、「其他非傳染性胃
      腸炎及大腸炎」，被上訴人販售壞掉的雞蛋；上訴人食用
      2 個壞雞蛋；發生上吐下瀉之情形；前往醫院治療均屬事
      實，足見上訴人食用腐壞之雞蛋以致食物中毒。
（三）上訴人因食物中毒致工作之損失，其內容、計算方法如下
      ：
  １、Hai-Fa Electronics (Shenzhen) co.,Ltd.的Proforma
      Invoice即為國際貿易裡的確實訂單。如Proforma Invoic
　　　e裡記載「...Your goods will be ready around 25th
      Aug. please arrange your payment and tell us when
      you will come to check these goods....」，其意為：
      「我們貨已準備好了，請安排貨款事宜並告知最快驗貨的
      時間。」，因上訴人食物中毒，無法如期的去大陸工廠驗
      貨、安排出貨，伊無法準時交貨，此一遞延釀成伊與客戶
      於交易上的損失。是以，Hai-Fai Electronics(Shenzhen
      )Co., Ltd.告知伊無法給付5%之佣金。Hai-Fa Electroni
      cs (Shenzhen) Co., Lrd. 交易金額為：美金153,043 元
      ，佣金則為美金7,652 元，依93年10月的新台幣對美金匯
      率換算：USD7,652.00 ×33.50 等於約新台幣250,000 元
      。以上為零件買賣的部份。
  ２、Technoplast Co., L.L.C. 經由上訴人居間，向大陸工廠
      購買機器設備。如Letter Of Agreement 裡的貨品明細：
      「Plastic Injection Molding Machine 300 Ton & 500
      Ton and 4 Set Of P.E.I. Preform Mold for mineral
      water bottle with total amount us dollars 250,000
      . 」，而買方Technoplast Co.,L.L.C.U.A.E.將按照交易
      條件給付價金美金250,000 元之4%予上訴人。Technopla
      st Co., L.L.C. U.A.E. 告知上訴人需在93年8 月20日至
      27日之期間內前往大陸工廠作最後的機器設備驗貨及完成
      出貨事宜。基於相同之原因，上訴人無法如期的履約並完
      成客戶千萬交待的始命。是以，上訴人因此損失33萬元之
      佣金。
（四）上訴人於93年8 月23日住進醫院時，醫生說食物中毒，出
      院後也還需門診追蹤至毒素排除為止，因此上訴人服用醫
      生的藥，整整腹瀉5 天。嗣於93年9 月1 日回到仁愛醫院
      複診，醫生認為不用再複診藥吃完就可痊癒。是以，證人
      曾緯綸醫生於鈞院準備程序所為證詞並不足採。
三、證據：除援用第一審所提證據外，另提出醫生病歷表影本10
          紙、台北巿立仁愛醫院急診病歷影本9 紙、國外客人
          的訂單與書信影本3 紙、訂單協議書影本1 件，並聲
          請調閱TVBS記者張惠民拍攝之錄影帶、本院民事庭大
          樓庭外區錄影帶，及訊問證人梁明圳、張惠民、陳藝
          緯、李昀倢、董郢、Hamdy 、曾緯綸。
乙、被上訴人惠康百貨股份有限公司（以下簡稱「惠康公司」
     ）方面：
一、聲明：駁回上訴。
二、陳述：除與原判決記載相同者，茲引用外，補稱：
（一）上訴人諉稱於93年8 月22日至被上訴人經營之頂好超市所
      購買之三盒雞蛋均為腐壞、發臭，並非事實。上訴人如主
      張其為真正，依民事訴訟法第277 條之規定，應提出證據
      證明之，否則徒託空言，殊不足採。況且，上訴人於原審
      93年10月19日、93年12月9 日之言詞辯論筆錄陳稱：「上
      訴人於93年8 月22日中午12時許至被上訴人所經營之頂好
      超市購買雞蛋時，有仔細檢查雞蛋之外觀均無問題始購買
      3 盒，打開2 個蛋就直接放到平底鍋，雞蛋放到鍋子的時
      候沒有問題，蛋黃跟蛋白看起來都很漂亮，炒了大概兩分
      鐘應該有熟即以手拿麵包包炒蛋配咖啡食用。且上訴人自
      6 歲時起即在母親之指導下炒雞蛋來吃，上訴人以雞蛋之
      顏色即蛋黃是黃、蛋白是透明來分辨雞蛋之新鮮與否，上
      訴人於93年8 月22日當天所打開之2 個雞蛋是好的」等語
      。則上訴人主張93年8 月22日至被上訴人經營之頂好超市
      所購買之三盒雞蛋均為腐壞、發臭，即無所依據。
（二）上訴人提出之病歷表證物，儘記載「其他非傳染性腸胃炎
      及大腸炎」等字語，其他病歷文件並未記載造成上訴人急
      性腹痛之原因為何，且台北市仁愛醫院於93年11月1 日以
      北市仁醫歷字第09360921600 號函覆原審：「上訴人因急
      性腹痛到本院急診求治，成因可以為腸胃機能障礙、消化
      不良、食物引起之急性腸胃炎、腸繫膜、淋巴發炎．．．
      等等可能。食物中毒亦有可能為其原因。當日於急診因無
      腹瀉，故未做排泄物之化驗。」，上訴人無從證明93年8
      月22日當日食用至被上訴人所經營之頂好超市所購買腐敗
      、發臭之雞蛋而導致食物中毒且上吐下瀉。上訴人主張被
      上訴人應負損害賠償責任，自屬無據。
（三）本件上訴人並未蒙受勞動能力之損失，上訴人於93年8 月
      22日下午至台北市仁愛醫院急診，隨即於同日即出院，依
      客觀上實難想像其勞動能力有任何之減損。上訴人辯稱其
      因「急性腹痛」而無法至中國大陸做生意，故其提出文件
      ，而要求被上訴人賠償其工作損失15萬元，惟該文件資料
      只是在紀錄買賣物品之明細，縱使上訴人如期前往中國大
      陸經商，並不表示即能成功接獲該筆訂單生意而賺取利潤
      ，因此被上訴人自無給付上訴人工作損失賠償金15萬元之
      義務。
（四）被上訴人惠康公司贈送民生用品僅係為表達造成上訴人之
      妻辦理退款之不便：
      上訴人之妻甲○○於93年8 月2 日至被上訴人所經營之永
      和店反映，其前一日（8 月1 日）至永和店所購買之特惠
      牌蛋品質有問題而要求退還所購買之雞蛋金額，被上訴人
      之永和店店長鄭如君乃當場向甲○○表示，該特惠牌雞蛋
      品質應無任何問題，可能是消費者在挑選或拿取過程時之
      不當碰撞所致。基於尊重客戶之經營原則，永和店店長鄭
      如君乃當場表明願意退還該蛋價30元。此時甲○○表示待
      其至店內選購完商品後，於結帳時再辦理雞蛋退款，而永
      和店店長鄭如君因必須離開賣場處理其他要事，故交待櫃
      台收銀員記得辦理退款予甲○○。甲○○選購完商品至收
      銀台結帳並辦理退款時，因甲○○於93年8 月1 日購買特
      惠牌雞蛋時是以信用卡消費，依被上訴人退款作業規定，
      如為信用卡消費款項則須由主管人員在場始可執行退款作
      業，然因當時永和店賣場恰巧無其他主管人員在場，故無
      法同時辦理退款。甲○○於是向收銀人員表示其先行到銀
      行辦事後再回來店內辦理退款，稍後待甲○○再次返回至
      永和店辦理退款時，店長鄭如君為表示造成甲○○退款之
      不便，而致贈店內民生用品等贈品予甲○○，故甲○○有
      關雞蛋品質有問題而贈送民生用品之主張，明顯與事實有
      違。
三、證據：援用第一審所提證據。
丙、被上訴人統駿國際股份有限公司（以下簡稱「統駿公司」）
    方面：
一、聲明：駁回上訴。
二、陳述：除與原判決記載相同者，茲引用外，補稱：
（一）上訴人依民法或消費者保護法之規定，對於被上訴人所供
      應商品之瑕疵皆可要求損害賠償，但是並不表示上訴人向
      法院提起損害賠償訴訟時，可以不負任何舉證責任，而仍
      應依民事訴訟法一般舉證責任之分配原則為之。換言之，
      上訴人不管依民法或消費者保護法之規定請求損害賠償責
      任者，應就原告所遭受之損害、商品或服務之瑕疵，該瑕
      疵與其所受損害間具有相當之因果關係，負舉證責任。
（二）上訴人雖提出台北市立仁愛醫院驗傷診斷書，但其內容只
      紀錄上訴人於93年8月22日下午9時左右因「急性腹痛」而
      前往急診，隨即於當時出院，對於造成上訴人「急性腹痛
      」之原因則完全付之闕如。且上訴人所提93年8 月22日下
      午4 時肚子絞痛起上吐下瀉時並未留下檢體，當晚急診時
      也並未發生上吐下瀉情況。
（三）依民法第195 條規定，請求精神撫慰金應以不法侵害他人
      之身體而情節重大為前提。被上訴人並無任何不法侵害上
      訴人身體之行為，顯見被上訴人並無給付上訴人精神撫慰
      金20萬元之義務。
（四）上訴人就其是否蒙受勞動能力之損失，並未提出任何文件
      證明，且上訴人於93年8月22日下午4時至醫院就診，而當
      晚隨即出院。在客觀上實難想像其勞動力因此有任何減損
      。上訴人所請求之工作損失15萬元，被上訴人茲否認有該
      項損失之存在。
（五）依消費者保護法第51條規定，得請求懲罰性賠償金者，應
      以企業經營者有故意或過失及消費者有蒙受損失為前提，
      本件被上訴人對上訴人所蒙受之「急性腹痛」並無任何故
      意或過失可言，且因「急性腹痛」所蒙受之損失亦十分有
      限，因此被上訴人無給付上訴人懲罰性賠償149,900元之
      義務。
三、證據：援用第一審所提證據。
    理  由
一、上訴人起訴主張：其於93年8 月22日因食用被告惠康公司所
    販售由被告統駿公司所供應之「特惠牌」雞蛋2 顆，導致上
    訴人肚子絞痛且上吐下瀉而至醫院治療，上訴人因而受有醫
    療費100 元、工作損失15萬元之損害及受有精神上之痛苦，
    爰依消費者保護法第7 條、第8 條、第51條；民法第184 條
    第1 項、第185 條、第191 條之1 第1 項、第193 條第1 項
    、第195 條第1 項、第227 條、第354 條、第359 條、第36
    0 條等規定提起本訴，請求被上訴人連帶賠償(1)醫療費100
    元、(2)精神慰撫金20萬元、(3)工作損失15萬元、(4)懲罰性賠
    償149,900 元，合計50萬元及自起訴狀繕本送達被上訴人翌
    日起（被上訴人惠康公司部分自93年9 月23日起；被上訴人
    統駿公司部分自93年9 月24日起）至清償日止，按週年利率
    5% 計 算之法定遲延利息等語。（原審判決駁回其請求，經
    上訴人聲明不服提起本件上訴。）
二、被上訴人惠康公司則以：伊保存蛋品之環境，均符合正常保
    存之條件，因此被上訴人所銷售之蛋品應無上訴人所申訴之
    情事，且否認上訴人有食用「臭壞」雞蛋之情事。又上訴人
    提出之病歷表證物，儘記載「其他非傳染性腸胃炎及大腸炎
    」等字語，其他病歷文件並未記載造成上訴人急性腹痛之原
    因為何，且台北市立仁愛醫院於93年11月1 日以北市仁醫歷
    字第09360921600 號函覆原審：「上訴人因急性腹痛到本院
    急診求治，成因可以為腸胃機能障礙、消化不良、食物引起
    之急性腸胃炎、腸繫膜、淋巴發炎．．．等等可能。食物中
    毒亦有可能為其原因。當日於急診因無腹瀉，故未做排泄物
    之化驗。」，上訴人無從證明93年8 月22日當日食用至被上
    訴人所經營之頂好超市所購買腐敗、發臭之雞蛋而導致食物
    中毒且上吐下瀉。上訴人於93年8 月22日下午至台北市立仁
    愛醫院急診，隨即於同日即出院，上訴人並未蒙受勞動能力
    之損失云云，資為抗辯。
三、被上訴人統駿公司則以：上訴人應就伊所供應之產品有瑕疵
    與損害間具有相當因果關係負舉證責任。上訴人雖提出台北
    市立仁愛醫院驗傷診斷書，但其內容只紀錄上訴人於93年8
    月22日下午9 時左右因「急性腹痛」而前往急診，隨即於當
    時出院，對於造成上訴人「急性腹痛」之原因則完全付之闕
    如。且上訴人於93年8 月22日下午4 時至醫院就診，而當晚
    隨即出院，在客觀上實難想像其勞動力因此有任何減損。依
    消費者保護法第51條規定，得請求懲罰性賠償金者，應以企
    業經營者有故意或過失及消費者有蒙受損失為前提，被上訴
    人統駿公司對上訴人所蒙受之「急性腹痛」並無任何故意或
    過失可言，且因「急性腹痛」所蒙受之損失亦十分有限，因
    此被上訴人無給付上訴人懲罰性賠償149,900 元之義務云云
    置辯。
四、上訴人起訴主張其於93年8 月22日因食用被上訴人惠康公司
    所販售由被上訴人統駿公司所供應之「特惠牌」雞蛋2 顆，
    導致肚子絞痛且上吐下瀉而至醫院治療之事實，業據於原審
    提出腐壞雞蛋相片30張、發票影本7 張、診斷證明書影本1
    份、醫療費用收據原本1 份、消費者申訴案件協調記錄書影
    本1 份、ＴＶＢＳ及年代新聞台兩位記者名片影本2 紙等件
    為證（原審卷第13至18頁），被上訴人則自認上訴人曾向被
    上訴人惠康公司所經營之超市購買由被上訴人統駿公司供應
    之「特惠牌」雞蛋乙節，惟否認所出售或供應之雞蛋有腐敗
    之現象，而上訴人食用上開雞蛋2 顆，導致肚子絞痛且上吐
    下瀉而至醫院治療之部分，並以前開情詞置辯。是以，本件
    所應審酌者，乃在於被上訴人是否有上訴人主張之加害事實
    ？經查：
（一）按「當事人主張有利於己之事實者，就其事實有舉證之責
      任。」，民事訴訟法第277 條前段定有明文。其因侵權行
      為所生之損害賠償請求權，以行為人有故意或過失不法侵
      害他人之權利為成立要件；倘行為人否認有故意或過失，
      即應由請求人就此利己之事實舉證證明；若請求人先不能
      舉證以證實自己主張之事實為真實，則行為人就其抗辯事
      實即令不能舉證，或所舉證據尚有疵累，亦應駁回請求人
      之請求，最高法院17年上字第917 號著有判例可資參照。
      上訴人主張被上訴人有侵權行為之加害事實及所出售之物
      品有瑕疵（即雞蛋有腐敗、發臭之情事），同時構成不完
      全給付，依上開規定及意旨，上訴人固應就有利於己之事
      實負舉證責任。惟上訴人提起本件訴訟之法律關係，乃消
      費者保護法所定消費者（上訴人）與企業經營者（被上訴
      人）間就商品所生爭議之法律關係，而向本院提起之產品
      責任訴訟。而產品責任訴訟屬現代型訴訟之一，由於主張
      、證明權利所必要之事實及證據，大多偏在企業經營者所
      支配獨占之領域；其爭點事實之判斷又多須借助於科技新
      知，非消費者自力之所能，故需強化法官之職權，以減輕
      或緩和消費者所負之主張、舉證責任，改善其蒐集事實、
      證據之能力，此亦有關當事人間武器對等之實質上保障。
　１、按「從事設計、生產、製造商品或提供服務之企業經營者
      ，於提供商品流通進入市場，或提供服務時，應確保該商
      品或服務，符合當時科技或專業水準可合理期待之安全性
      。商品或服務具有危害消費者生命、身體、健康、財產之
      可能者，應於明顯處為警告標示及緊急處理危險之方法。
      企業經營者違反前二項規定，致生損害於消費者或第三人
      時，應負連帶賠償責任。但企業經營者能證明其無過失者
      ，法院得減輕其賠償責任。」；「從事經銷之企業經營者
      ，就商品或服務所生之損害，與設計、生產、製造商品或
      提供服務之企業經營者連帶負賠償責任。但其對於損害之
      防免已盡相當之注意，或縱加以相當之注意而仍不免發生
      損害者，不在此限。」，消費者保護法第7 條、第8 條第
      1 項分別定有明文。又按消費者保護法對於商品或服務既
      未加以定義，倘企業經營者提供之商品或服務攸關消費者
      健康與安全之確保，為促進國民消費生活安全及其品質，
      即應有本法之適用。經查，食品製造商、食品經銷商提供
      食品之製成品，已涉及消費者之健康或安全，依上開說明
      ，自應確保其提供之商品，無安全或衛生上之危險，因此
      食品製造商及其經銷商有本法之適用，應屬無疑。又商品
      製造人責任成立之原因，在於：商品或服務具有安全上或
      衛生上之危險。又商品製造人責任與一般之侵權行為責任
      ，在歸責之論斷上最大的差異，在於前者僅須就商品或服
      務具有危險之客觀事實的存在，即足以論斷是否成立，而
      不考慮發生危險之行為是否具有可歸責性（即故意或過失
      ），故只須商品或服務於客觀上具有此危險，因而致他人
      於損害，即足以形成責任，此乃各國商品製造人責任法之
      通例。而何謂「具有安全或衛生上之危險」，消費者保護
      法中並未設定義性之規定，惟依同法施行細則第5 條規定
      ：「本法第7 條第1 項所定商品或服務符合當時科技或專
      業水準可合理期待之安全性，應就下列情事認定之：一、
      商品或服務之標示說明。二、商品或服務可期待之合理使
      用或接受。三、商品或服務流通進入市場或提供之時期。
      」，是以，論斷商品是否具有安全或衛生上之危險，係以
      商品流通市場時定之。縱上開消費者保護法採無過失立法
      體例，上訴人仍應就瑕疵、損害及瑕疵與損害間之因果關
      係負舉證責任，但考量上訴人舉證之困難性，於學理上乃
      建立所謂「安全性不具備」之法律上事實推定理論，若消
      費者能證明其係依一般合理之使用方式或依產品之表示、
      警告與說明而加以使用以致於造成損害，便可推定產品係
      具有安全上之欠缺，其餘則依「舉證責任之轉換」，由產
      品製造人為免責之舉證，亦即，企業經營者為求免責，必
      須證明：(1)製造人使產品流通時，肇致損害發生之瑕疵並
      未存在，或瑕疵係於流通後才發生；或(2)按照製造人使其
      產品流通時之科技知識水準，無法發現瑕疵之存在，始能
      免除其賠償責任。此為同法第7 條之1 第1 項：「企業經
      營者主張其商品於流通進入市場，或其服務於提供時，符
      合當時科技或專業水準可合理期待之安全性者，就其主張
      之事實負舉證責任。」之立法目的之所在。
  ２、上訴人主張其於93年8 月22日中午在被上訴人惠康公司經
      營之永和保福超級巿場購買特惠牌雞蛋2 盒，食用2 顆雞
      蛋後，始查知購買之雞蛋業已敗壞之事實，業據提出統一
      發票影本2 紙、腐壞雞蛋相片30張、消費者申訴案件協調
      記錄書影本1 份、ＴＶＢＳ及年代新聞台兩位記者名片影
      本2紙 等件為證（原審卷第13、16至18頁；原審卷之外放
      證物），被上訴人則自認上訴人曾向被上訴人惠康公司所
      經營之超市購買由被上訴人統駿公司供應之「特惠牌」雞
      蛋等情，惟否認所出售或供應之雞蛋有腐敗之情形，惟依
      證人即台北縣政府消費者保護官梁明圳證稱：「九十三年
      八月二十三日由上訴人代理人傳真說明他與他先生到超市
      買雞蛋，提到上訴人吃了之後身體不舒服，開協商會之前
      路過永和就與上訴人約好將雞蛋拿到辦公室他交給我們之
      後，我們當場將雞蛋打開味道確實很臭。所以我們在八月
      二十六日通知被上訴人惠康百貨股份有限公司、上訴人乙
      ○○開協調會，被上訴人惠康百貨股份有限公司承認雞蛋
      是他銷售的，但是他們認為雞蛋變質的原因可能是運送過
      程中撞擊或是在選擇中撞擊。... 」、「（在二十三日下
      午四點有無到上訴人家。）約在樓下拿雞蛋，打開雞蛋是
      很臭，外觀情況已忘記了。... 」等語明確（本院94年5
      月4 日準備程序筆錄，本院卷第122 、123 頁），足見上
      訴人於93 年8月22日向被上訴人惠康公司購買之雞蛋確已
      發生腐壞之狀況。上訴人雖於原審93年10月19日、同年12
      月9 日言詞辯論期日陳稱其於93年8 月22日中午12時許至
      被上訴人惠康公司經營之頂好超市購買雞蛋時有仔細檢查
      雞蛋之外觀均無問題始購買3 盒，返家後打開其中一盒，
      打開兩個蛋就直接放到平底鍋，雞蛋放到鍋子的時候沒有
      問題，蛋黃跟蛋白看起來都很漂亮，炒了大概兩分鐘應該
      有熟後即以手拿麵包包炒蛋配咖啡食用，且上訴人自六歲
      時起即在母親之指導下炒雞蛋來吃，上訴人均以雞蛋之顏
      色即蛋黃是黃、蛋白是透明者分辨雞蛋之新鮮與否當天（
      即93年8 月22日）上訴人打開那兩顆雞蛋就是好的等語（
      原審卷第61、62、103 頁），然參酌被上訴人於原審93年
      10 月19 日言詞辯論期日陳述：「蛋因為是農產品，可能
      會有肉眼看不到的裂縫，可能因為運送過程及保存不當造
      成它的腐敗，... 雞蛋如果細菌感染之後在室溫下大概兩
      三天會腐敗，大概前三天從外觀聞不到臭味，... 」等語
      明確（原審卷第63頁），足見雞蛋之內容物是否有瑕疵不
      具衛生，無法僅以蛋殼有無異狀加以判斷，是以，上訴人
      提出腐壞雞蛋相片30幀，係93年8 月25日下午所拍攝，為
      上訴人所自認（原審93年10月19日言詞辯論筆錄，原審卷
      第65頁），雖非93年8 月22日購買當日之現況，然尚不足
      以推認上訴人於93年8 月22日購買雞蛋時，可由雞蛋外觀
      上察知裂縫之存在，且購得之雞蛋並未受細菌感染，蓋雞
      蛋外觀可能有肉眼無法察覺之裂縫，而雞蛋如受細菌感染
      後，三日內從雞蛋之外觀尚無法查覺臭味。再者，被上訴
      人統駿公司接獲上訴人之訴訟代理人投訴其於93年8 月1
      日購買之雞蛋有瑕疵時，曾提出處理報告1 份，其中「製
      造商概述」欄載明；「蛋殼完整無破裂，蛋白及蛋黃產生
      異常的情形可分為：A.疾病的影響，但是機率非常低，幾
      乎不可能。B.供需失衡時，養雞場原料蛋放太久，工人檢
      蛋時疏忽。C.天氣潮溼，經過水清潔過後，並未完全烘乾
      ，蛋含有水氣產變質。D.運輸過程中振動，造成蛋黃散開
      ，產生變質。... 」，有統駿國際股份有限公司客戶投訴
      事件處理報告影本1 件附卷足憑（原審卷第67頁），準此
      ，蛋殼如無異狀時，亦無法確保蛋黃與蛋清並未變質或無
      細菌之存在。是以，上訴人雖於原審言詞辯論程序陳述其
      於選購及烹煮雞蛋時均注意到雞蛋並無異狀，且食用雞蛋
      時，雞蛋內部分之蛋黃與蛋白亦無異狀等語，惟如上述，
      僅以外觀檢視無異狀，抑或依一般人應知雞蛋腐敗時會有
      臭味或蛋白、蛋黃變色、分離之情形，尚不足確保品質之
      良窳。
  ３、上訴人於93年8 月22日購買被上訴人惠康公司所販售而由
      被上訴人統駿公司所供應「特惠牌」之雞蛋，發生外殼變
      色、內容有臭味之瑕疵，已如前述，而衡諸被上訴人統駿
      公司關於蛋品之生產流程為：原料蛋經自動輸送、洗選機
      、溫水清洗、烘乾、自動排列、燭光檢查、電腦重量設定
      、自動分級、分級包裝、封口、圓盤檢視、入庫（涼藏）
      儲存等程序後，始為對外銷售之成品。而被上訴人統駿公
      司須踐行：1.每日清潔、消毒廠房及設備。2.作業區及成
      品區之溫度維持於攝氏23至27度間；溼度維持於百分之60
      至70間。3.每月委託相關政府衛生機關檢查盒蛋成品總生
      菌數（T.P.C.）。4.每二個月委託肉品基金會抽蛋品之藥
      物殘存情形。5.運送全程使用冷藏車配送，且冷藏車之車
      箱內壁溫度符合涼藏標準攝氏25度。運送車輛避震系統使
      用低震動鋼條，以減少震動。以上之作業規範，以控管品
      質，此有被上訴人惠康公司93年9 月2 日致台北縣政消費
      者保護官之函件影本1 件附卷可稽（原審卷第78、79頁）
      。由此可知，上開雞蛋成品生產流程與控管程序除程序煩
      瑣、慎密外，亦非消費者得以接觸，如要求上訴人（消費
      者）證明瑕疵發生原因、發生之時期在商品流通前、使用
      商品符合可預見與合理之使用形態，實屬過苛。上訴人既
      已證明系爭雞蛋具有如上所述之瑕疵存在，自應由被上訴
      人就1.其使系爭雞蛋流通時，瑕疵並不存在，或瑕疵係於
      流通後始發生。2.依據系爭商品流通時之科技知識水準，
      無法發現瑕疵之存在。3.上訴人撿選、運送或食用雞蛋時
      ，未具合理之使用形態等項，始能免除其賠償責任。惟被
      上訴人僅空言辯稱系爭雞蛋無瑕疵云云，並未對於上開事
      項舉證以實其說，所辯自不足採，準此以解，上訴人主張
      其選購與食用之雞蛋有腐敗之瑕疵存在，堪信為真正。被
      上訴人應注意而未注意，復無不能注意之情形，未盡撿選
      、保存雞蛋之義務，致系爭雞蛋於流通時有瑕疵之存在，
      具有衛生上之危險，自有過失。
（二）上訴人主張於93年8 月22日食用雞蛋後造成上吐下瀉之急
      性腸胃炎而至台北市立仁愛醫院就診之事實，業據提出腐
      壞雞蛋相片30張、發票影本7 張、診斷證明書影本1 紙、
      醫療費用收據原本1 紙為證（原審卷第14、15頁），被上
      訴人則否認之，辯稱：上訴人無從證明93年8 月22日當日
      食用至被上訴人所經營之頂好超市所購買腐敗、發臭之雞
      蛋而導致食物中毒且上吐下瀉云云。經查：
  １、上訴人曾於原審93年12月9 日言詞辯論期日陳述：其於93
      年8 月22日中午於食用雞蛋後於當日下午4 、5 點開始有
      胃酸產生，接著有肚子痛及肚子發熱之情形，並痛到到地
      上滾來滾去，起來之就痛，等一下又開始痛等語（原審卷
      10 2、103 頁），並未陳稱其有「上吐下瀉」之症狀。另
      依據證人即上訴人前往醫院急診時之醫師曾緯綸證稱：「
      【法官問：（提示本院卷第25頁到33頁）當時上訴人外觀
      上有何狀況，患者主訴身體有何處不舒服？不舒服為何處
      ？】當時走進急診室，外觀上看不出來有何不舒服的地方
      。當時上訴人乙○○跟我說：『從下午開始腹部痛』。經
      過我的診斷，是上腹部、左右兩側下腹部有壓痛點。我問
      他是否有腹瀉、嘔吐的現象。他說沒有。因為持續腹痛的
      前半段很難判斷病因，所以我就採取抽血及留院觀察的措
      施。後來打了止痛針，到了晚上十一點多，腹痛的情況有
      減緩。所以我就開藥給他回去。抽血結果並沒有急性發炎
      情形，白血球也正常，發炎蛋白值是5. 4在10以下也是正
      常，10以下有發炎是病毒是感染，10以上是細菌感染。留
      院觀察沒有特別的情況。當時我開了二種藥，一是胃藥，
      一是降低平滑肌蠕動的藥。依美國急診教科書中記載百分
      之四十的急性腹痛是非特異性的腹痛，當時的檢查值是正
      常的。且當時並沒有排泄物可以檢驗，所以只能判斷一般
      腸胃的症狀。根據病歷他是九月一日回診，回診時依病歷
      的紀錄，是由陳主任來診治，病人主訴是八月二十二日開
      始有腹痛及拉肚子。回診時有上腹痛與腹脹及絞痛。從病
      例資料看來沒有其他的檢驗，陳主任開的三種藥，一、胃
      藥（減緩胃部的狀況），二、胃乳片（保護胃壁），三、
      制酸劑。之後就沒有再回診了。」、「依據病例個記載及
      我個人的習慣，急診病歷記載病人的說明欄有記載噁心、
      嘔吐、拉肚子是一個負號（一）。所以應該是我有問他這
      三個問題。如果病人問我是否有食物中毒，我會回答有可
      能。至於我有沒有問他吃了什麼東西，我記不得了。」等
      語明確（本院94年9 月7 日準備程序筆錄，本院卷第160
      至162 頁），復有病歷資料影本9 紙附卷可參（本院卷第
      25 至33 頁），上訴人雖以被上訴人惠康公司之訴訟代理
      人認識證人曾緯綸為由，主張證人曾緯綸之證詞不足採信
      ，惟查被上訴人惠康公司訴訟代理人己○○否認其與證人
      曾緯綸相識，並陳稱因證人遲誤庭期，故於證人到達時，
      猜測進入法庭大樓之人為證人曾緯綸等語（本院卷94年11
      月15日言詞辯論筆錄，本院卷第230 頁），上訴人復未提
      出積極事證，足以證明證人曾緯綸之證詞不實在，自難以
      其臆測之詞，推翻證詞之真實性，且核證人與兩造暨法定
      代理人間並無任何職務、親屬等關係，且其證詞與病歷之
      記載內容亦相符，自可採信。職是，上訴人前往醫院急診
      時，並無嘔吐與腹瀉之情形，即與上訴人主張之「上吐下
      瀉」等情不符。準此，上訴人主張其食用雞蛋後，造成嘔
      吐、腹瀉之症狀云云，難信為真正。
  ２、卷附（原審卷第12、13頁）台北市立仁愛醫院所出具之「
      驗傷診斷書」上並未記載造成上訴人急性腹痛之原因為何
      ，經原審依職權函請台北巿立聯合醫院仁愛院區（即台北
      市立仁愛醫院）說明「原告（即上訴人）就診時主訴之病
      症及其成因為何？若係食物中毒，可能係食用受何種細菌
      感染之食物所致？是否採取排洩物檢化驗？」等問題，經
      該院於93年11月1 日以北市仁醫歷字第09360921600 號函
      復以：「病患艾君（即原告）因急性腹痛到本院急診求治
      ，成因可以為腸胃機能障礙、消化不良、食物引起之急性
      腸胃炎、腸繫膜、淋巴發炎．．．等等可能。食物中毒亦
      有可能為其原因。當日於急診並無腹瀉，故未做排泄物之
      化驗。」等語，有該函件1 份在卷可稽（原審卷第92頁）
      ，另參諸證人曾緯綸醫師證稱：「（法官：就上開治療的
      過程，上訴人的腹痛是否跟食物中毒有關？）就急診的過
      程來看，是沒辦法判斷。如果要判斷食物中毒必須要就排
      泄物檢體做細菌及病毒的培養，就食物也要採檢體化驗。
      」、「【法官問：（提示原審卷第92頁）食物中毒及急性
      腹痛在醫學上有無區別？】食物中毒是確定的診斷，急性
      腹痛是一個症候群，必須要配合其他的檢驗及診斷，才能
      確認其原因。」等語明確（本院卷94年9 月7 日言詞辯論
      筆錄，本院卷第161 頁），益徵上訴人急性腹痛之發生固
      可能肇因腸胃機能障礙、消化不良、食物引起之急性腸胃
      炎、腸繫膜、淋巴發炎等因素，但亦無法排除食物中毒係
      引致上訴人急性腹痛之原因。
  ３、關於因果關係之存在，消費者保護法及施行細則並未明文
      規定，依民事訴訟法第277 條意旨，雖應由被害人（上訴
      人）負舉證責任。然基於前述相同之論理，上訴人食用之
      雞蛋既有瑕疵，上訴人亦證明其食用後發生急性腹痛之症
      狀，自應推定上訴人食用之雞蛋與其罹患急性腹痛間有因
      果關係，被上訴人並未舉證推翻前開之推定，自應推認兩
      者間自有因果關係之存在。
（三）依消費者保護法第7 條規定：「提供設計、生產、製造商
      品或提供服務之企業經營者，應確保其提供之商品或服務
      ，無安全上或衛生上之危險。」，「如商品或服務具有危
      害消費者生命、身體、健康財產之可能者，應於明顯處為
      警告標示．．．」，「企業經營者違反前二項規定，致生
      損害於消費者或第三人時，應負連帶賠償責任。」；同法
      第8 條第1 項前段：「從事經銷之企業經營者，就商品或
      服務所生之損害，與設計、生產、製造商品或提供服務之
      企業經營者連帶負賠償責任。」；民法第184 條「因故意
      或過失，不法侵害他人之權利者，負損害賠償責任。違反
      保護他人之法律，致生損害於他人者，負賠償責任。」，
      被上訴人未盡撿選、保存雞蛋之義務，致系爭雞蛋於流通
      時有衛生上危險之瑕疵存在，應負損害賠償責任，應無疑
      義。
五、據上所述，被上訴人對於上訴人因本件事故，所造成身體及
    健康上之損害，應連帶負損害賠償責任，惟上訴人所得請求
    之範圍如何，茲分述如下：
（一）醫藥費：
      上訴人主張其因被上訴人之侵權行為，致急性腹痛，因就
      醫支醫療費用100 元之事實，業據提出台北巿立仁愛醫院
      （現改制為台北巿立聯合醫院仁愛院區）診斷證明書影本
      、驗傷診斷書影本、醫療費用收據各1 件為證（原審卷第
      14、15、66頁），被上訴人對此並無爭執，自堪信為真正
      。
（二）工作之損失：
      上訴人主張其因食物中毒，無法前往大陸地區辦理驗貨及
      出貨事宜，以致買方拒絕給付佣金，上訴人因此損失佣金
      收入15萬元之事實，業據提出包裝明細影本1 件、國外客
      戶書信影本6 紙為證（原審卷第24至31頁；本院卷第151
      至154 頁），被上訴人則否認上訴人有此損失，辯稱：上
      訴人於93年8 月22日下午至台北市仁愛醫院急診，隨即於
      同日即出院，依客觀上實難想像其勞動能力有任何之減損
      。上訴人提出之文件，僅為買賣物品之明細，縱使上訴人
      如期前往中國大陸經商，並不表示即能成功接獲該筆訂單
      生意而賺取利潤云云。經查，上訴人因食用不具衛生性之
      雞蛋，致罹患急性腹痛，前往台北巿立聯合醫院仁愛院區
      急診，但於93年8 月22日當晚，經證人曾緯綸醫院開具藥
      物後返家，上訴人復未舉證證明其於嗣後復因嘔吐、腹瀉
      之症狀，再度前往醫院治療，衡情酌理，上訴人罹患急性
      腹痛之症狀，尚不足以影響其前往大陸地區辦理驗貨及出
      貨事宜。又依本院卷第152 頁所附Hai-Fa Electronics (
      Shenzhen) co.,Ltd.致上訴人之書函中，固表示該公司拒
      絕給付佣金予上訴人之意旨，惟該書函並未載明拒絕給付
      佣金之原因，上訴人復未證明其因急性腹痛，以致無法請
      求給付佣金，兩者有相當之因果關係，其上開主張，自難
      信為真正。
（三）慰撫金：
  １、上訴人統駿公司雖辯稱其就本事件之發生並無故意、過失
      ，依法無須負慰撫金之賠償責任云云。惟查，被上訴人應
      注意而未注意，復無不能注意之情形，未盡撿選、保存雞
      蛋之義務，致系爭雞蛋於流通時有瑕疵之存在，具有衛生
      上之危險，自有過失，業如前述，縱認其無過失，惟消費
      者保護法對於企業經營者乃採無過失責任制度，其對因消
      費關係所產生之侵權行為雖無任何故意、過失，亦需負損
      害賠償責任，僅其損害賠償範圍因消費者保護法未規定，
      依該法第1 條第2 項之明文，而需適用民法相關規範條文
      ，非謂有關慰撫金請求之構成要件，亦應回歸民法之規定
      ，因之，被上訴人基於消費者保護法之規定，請求上訴人
      連帶賠償慰撫金，並無需上訴人就侵權行為之發生具有故
      意、過失，是被上訴人統駿公司所辯，不足採信。
  ２、按「不法侵害他人之身體、健康、名譽或自由者，被害人
      雖非財產上之損害，亦得請求賠償相當之金額」，民法第
      195 條第1 項著有明文，查被上訴人因本件事故之發生，
      致罹患急性腹痛，二度前往台北巿立聯合醫院仁愛院區治
      療之事實，業據提出台北巿立仁愛醫院（現改制為台北巿
      立聯合醫院仁愛院區）診斷證明書影本、驗傷診斷書影本
      為證（原審卷第14、15頁），復經證人曾緯倫證述明確（
      94年9 月7 日準備程序筆錄，本院卷161 頁），其身體、
      健康受被上訴人不法之侵害，應無疑義，上訴人依首揭法
      條之規定，自得請求被上訴人連帶賠償相當之慰撫金。再
      者，被上訴人因急性腹痛，二度前往醫院治療，罹病期間
      自會造成造成精神上之痛苦。而被上訴人惠康公司係著名
      之連銷超巿經營者，資力甚豐，而被上訴人統駿公司為「
      特惠牌」雞蛋之供應商，對於蛋品之品質應採取嚴格之控
      管程序，竟未能提供衛生之蛋品。上訴人於本件事件發生
      後，仍能在被上訴人惠康公司經營之超級巿場內購得品質
      不佳之蛋品，亦致身為消費者之上訴人，心生鬱憤之情，
      審酌以上所述兩造之身分、地位、經濟狀況、事故發生、
      上訴人所受痛苦及其健康受損輕微等實際情形，認被上訴
      人所得請求之慰撫金，應以2 萬元為適當。
（四）按「依本法所提之訴訟，因企業經營者之故意所致之損害
      ，消費者得請求損害額三倍以下之懲罰性賠償金；但因過
      失所致之損害，得請求損害額一倍以下之懲罰性賠償金。
      」，消費者保護法第51條定有明文。所謂「依本法所提之
      訴訟」，係何所指？多數學者認為：應就提起訴訟之屬性
      觀察，即所提起訴訟之法律關係，乃消費者保護法所定消
      費者與企業經營者間就商品或服務所生爭議之法律關係，
      而向法院提起之訴訟均屬之。另參諸最高法院91年度台上
      字第1495號判決載述：「（上訴人）復主張依消費者保護
      法第51條規定，向被上訴人請求3 倍之懲罰性賠償金云云
      ，然查該條之適用，係以企業經營者提供之商品或服務，
      與消費者之損害之間，具有相當因果關係為要件，且其損
      害係屬財產上之損害... 」等語，堪認：凡消費者保護法
      所定消費者與企業經營者就商品或服務所生爭議之消費關
      係，而向法院提起之訴訟均屬之，而不限於須依消費者保
      護法之規定為訴訟標的提起之訴訟。而所謂企業經營者，
      係指以設計、生產、製造、輸入、經銷商品或提供服務為
      營業者，而本件被上訴人統駿公司係生產、提供雞蛋商品
      等畜產批發業之企業經營者；被上訴人惠康公司係經銷該
      商品之經銷商，有公司登更登記表影本2 件附卷可稽（原
      審卷第46至48、51至55頁），上訴人則係購買該商品之消
      費者，被上訴人自係負有提供安全、衛生商品義務之企業
      經營者。而消費者保護法所謂依消費者保護法所提之訴訟
      ，應係指因消費關係向法院所提之訴訟（消費者保護法第
      2 條第5 款、第47條），本件上訴人食用被上訴人所提供
      、販售欠缺衛生之雞蛋而受害，其所提起之本件訴訟，自
      屬消費訴訟，而應有前開規定之適用。被上訴人統駿公司
      係生產、提供雞蛋商品等畜產批發業之企業經營者；被上
      訴人惠康公司係經銷該商品之經銷商，業如前述，對於生
      產、撿選保存、販售符合衛生之雞蛋應負較高之注意義務
      ，方能提供衛生、安全之食品，被上訴人未盡企業經營者
      之責，於雞蛋發生異常之情形下，未能及時發現，仍販售
      使其流通，致生損害，自係有過失，依首開規定，上訴人
      自得請求被上訴人給付損害額一倍以下之懲罰性賠償金。
      爰審酌本件事故之原因，造成消費者即被上訴人身體上及
      精神上之損害等情，上訴人請求被上訴人給付前開損害額
      二分之一倍之懲罰性賠償金即10,500（21,000×0.5=10,5
      00），為有理由，逾此部分之請求，核屬無據。
六、綜上所述，被上訴人依侵權行為之法律關係及消費者保護法
    第51條之規定，請求被上訴人連帶賠償醫藥費損失100 元、
    精神慰撫金2 萬元及懲罰性賠償金10,500元合計31,500元，
    及自起訴繕本送達翌日被上訴人之翌日起（被上訴人惠康公
    司部分自93年9 月24日起；被上訴人統駿公司自93年9 月25
    日起）至清償日止，按週年利率5%之利息，為有理由。逾此
    範圍部分，尚屬無據，不應准許。原審就上開應准許部分，
    為上訴人敗訴之判決，並駁回其假執行聲請，尚有未洽，上
    訴意旨求予廢棄改判，為有理由，爰由本院以廢棄改判如主
    文第2 項所示。至於上訴人請求不應准許部分，原判決為上
    訴人敗訴之判決，並駁回其假執行之聲請，經核於法並無不
    合，上訴意旨求予廢棄改判，為無理由，應駁回其上訴。
七、兩造法律關係及事實已臻明確，上訴人聲請調閱TVBS記者張
    惠民拍攝之錄影帶、本院民事庭大樓庭外區錄影帶，及訊問
    證人張惠民、陳藝緯、李昀倢、董郢、Hamdy 等，目的無非
    證明其購買之雞蛋有瑕疵，惟本院之心證既已論述如前，核
    無調查之必要。至兩造其餘之攻擊或防禦方法及未經援用之
    證據，經本院斟酌，認為均不足以影響本判決之結果，自無
    逐一詳予論駁之必要，併此敘明。
據上論結：本件上訴為一部有理由、一部無理由，依民事訴訟法
第436 條之1 第3 項、第450 條、第449 條第1 項、第79條，判
決如主文。
中　　華　　民　　國　　94　　年　　11　　月　　29　　日
                  民事第二庭　　審判長法官　林玫君
　　　　　　　　　　　　　　　　　　　法官　連士綱
　　　　　　　　　　　　　　　　　　　法官　徐福晉
右正本證明與原本無異。
本判決不得上訴。
中　　華　　民　　國　　94　　年　　12　　月　　5 　　日
                                    書記官　林文賢
